【裁判字號】    89,台上,7018
【裁判日期】    891116
【裁判案由】    偽造文書
【裁判全文】
最高法院刑事判決                              八十九年度台上字第七○一八號
    上  訴  人  甲○○
                乙○○
                丙○○
右上訴人等因偽造文書案件，不服台灣高等法院中華民國八十七年五月十二日第二審
更審判決（八十六年度上更(一)字第八四九號，起訴案號：台灣板橋地方法院檢察署八
十三年度偵字第八四六一、一三五七三號），提起上訴，本院判決如左：
    主  文
原判決關於甲○○、乙○○、丙○○部分撤銷，發回台灣高等法院。
    理  由
本件原判決撤銷第一審判決，認上訴人甲○○犯刑法第三百四十一條第一、二項、第
二百十六條、第二百十條、第二百十四條之罪，依牽連犯、連續犯之規定，改判論處
甲○○共同連續行使偽造私文書，足以生損害於他人罪刑；又認上訴人乙○○、丙○
○共犯刑法第三百四十一條第二項、第二百十六條、第二百十條、第二百十四條之罪
，依牽連犯之規定，改判分別論處乙○○、丙○○共同行使偽造私文書，足以生損害
於他人各罪刑，固非無見。
惟查精神是否耗弱，固屬醫學上精神病科之專門學問，非有專門精神病醫學研究之人
，予以診察鑑定，不足以資斷定，然並非謂法院即應受精神鑑定報告書之鑑定結果拘
束，若某一專門精神病醫學研究之人所為之鑑定報告，有合理之懷疑存在時，並非不
可再送請其他精神病醫學研究之人再為鑑定，以排除該合理之懷疑，如逕以該具有合
理懷疑之鑑定報告據為論罪之依據，即難謂無違證據法則。本件原判決採信亞東紀念
醫院民國八十三年八月二十五日精神鑑定報告書（下稱亞東醫院鑑定報告）及證人即
鑑定之醫師馮榕之證言，認告訴人王福榮意識清醒，惟不認得文字，左右不分，又無
工作能力、經常走失，日常生活自我照顧能力甚差，無數字觀念，思想內容貧乏，其
心智年齡評估在六歲至九歲之間，屬中度智能障礙範圍，其精神狀態顯已達心神耗弱
之程度云云。然王福榮於檢察官偵訊初供時稱：「（八十五年間有無將你名下房子出
售﹖）有的，當時我四處跑，房子沒人住，我想把它賣掉，就主動找鄰居甲○○幫我
找買主，有一晚他帶了乙○○及代書丙○○同來，我開價三百萬元，他們同意……」
，復於另次訊問時稱：「那時我去別處作工，我想自己租房子，向江某提起，他說中
壢有房子可以賣我……我就用樹林的房子貸款來買。」，且王福榮又與其叔陳明通及
陳丁山協議遷讓及同意補償事宜（見台灣板橋地方法院檢察署八十三年度偵字第八四
六一號卷第四二、五九、六○、一五二、一五三頁），又曾至楊金順律師事務所會算
債務（第一審卷第一四三、一四四頁），即原審前審提示王福榮上開在檢察官偵訊之
訊問筆錄時，證人馮榕醫師亦稱：「他回答這些問題都很複雜，依照亞東醫院鑑定結
果是不可能，否則可請其他醫院再做鑑定。」（見原審八十五年三月十九日筆錄）。
又王福榮曾於國立台灣大學附屬醫院有近三個月之門診治療，僅認為輕度智能不足（
見同上偵卷第七○、七一頁）等等，均足認原審所採之亞東醫院鑑定報告，其鑑定內
容有合理之懷疑存在，原審未就上開合理之懷疑再送請其他精神病醫學研究之人再為
鑑定，並排除上開合理之懷疑等事項，即逕採為論罪之依據，揆之前開說明，難謂無
違證據法則。又原判決採信中國信託商業銀行行員卓長興之鑑價結果，認系爭房地時
價約新台幣（下同）五百四十萬至五百七十萬元，然上訴人等另請協和、宏基兩不動
產鑑定公司鑑定系爭房地時價僅為三百五十四萬九千七百七十七元及三百三十一萬四
千一百元，原判決雖以二者鑑價時間相距十一個月，該時房地產波動非固定不動，為
公眾所週知之事實，而不採協和、宏基兩不動產鑑定公司之鑑定結果，進而駁回甲○
○請求再為鑑定之聲請（原判決誤載請求再為鑑定即為必要）。但所謂公眾所週知之
事實，係指具有通常知識經驗之一般人所通曉且無可置疑而顯著之事實而言，若該事
實非一般人所知悉，或並非顯著或尚有爭執，即非所謂公眾所週知之事實，自仍應舉
證證明。本件證人卓長興與協和、宏基不動產鑑定公司之鑑價差距約四成，而該時期
（八十二年七月至八十三年六月）之國內房地產行情波動是否確係如此，揆之上開說
明，似非公眾所週知之事實，仍應依證據認定之，原判決遽以該時房地產波動非固定
不動，為公眾所週知之事實，而為證據取捨之依據，自與證據法則有違。查告訴人王
福榮是否確係精神耗弱之人，關係其指訴之真實性，又系爭房地時價究為若干，與認
定上訴人等是否有不法所有之意圖亦有關係，自應再加詳查，俾發現真實。上訴意旨
指摘原判決關於甲○○、乙○○、丙○○部分不當，尚非全無理由，應認此部分仍有
撤銷發回更審之原因。
據上論結，應依刑事訴訟法第三百九十七條、第四百零一條，判決如主文。
中      華      民      國    八十九    年     十一     月     十六     日
                              最高法院刑事第十庭
                                  審判長法官  莊  登  照
                                        法官  洪  明  輝
                                        法官  蔡  清  遊
                                        法官  黃  一  鑫
                                        法官  林  秀  夫
      右正本證明與原本無異
                                              書  記  官
中      華      民      國    八十九    年     十一     月    二十三    日


司法院資訊處製作；財團法人民間司法改革基金會備份。
